臺灣屏東地方法院民事判決　　　　　　　 96年度簡上字第5號
上　訴　人　丙○○
訴訟代理人　丁○○
被上訴人　　甲○○
訴訟代理人　林朋助律師
上列當事人間請求遷讓房屋事件，上訴人對於中華民國
95年11月16日本院潮州簡易庭95年度潮簡字第448 號第一審判決
提起上訴，本院於民國96年4月26日言詞辯論終結，判決如下：
    主  文
上訴駁回。
第二審訴訟費用由上訴人負擔。
    事實及理由
一、被上訴人主張：伊胞弟梁國基於民國95年5 月9 日向第三人
    劉昱弘購買坐落屏東縣潮州鎮○○○段248-9 地號土地（下
    稱系爭土地）暨如附圖所示編號Ａ部分面積99平方公尺、及
    坐落同段722 地號土地內如附圖所示編號Ｂ部分面積2 平方
    公尺之房屋1 棟，門牌號碼為屏東縣潮州鎮○○路129 號，
    屬未辦保存登記之建物（下稱系爭房屋），復由梁國基同意
    將系爭土地所有權人登記為伊、且將系爭房屋讓與伊，並已
    變更系爭房屋納稅義務人，故伊為系爭房屋所有權人，但上
    訴人丙○○及第三人楊勝吉迄今仍無權占有系爭房屋，屢經
    催討不還，爰依民法第767 條之規定，以被上訴人、楊勝吉
    為被告提起本件訴訟，而於原審聲明：(一)上訴人、楊勝吉應
    自系爭房屋遷出，並返還系爭房屋。嗣經原審為伊勝訴判決
    ，僅上訴人不服，提出上訴，並於本院聲明：上訴駁回。（
    被上訴人於原審聲明請求楊勝吉部分，經原審為勝訴判決，
    楊勝吉就此部分未提起上訴而確定）。
二、被上訴人則以：系爭房屋為伊父親劉成喜贈與，伊就系爭房
    屋曾予以修繕及增建，且伊單獨住於系爭房屋達24年之久，
    已時效取得系爭房屋之所有權，故系爭房屋並非劉昱弘所有
    ，劉昱弘為無權出賣等語置辯，而於原審聲明：被上訴人之
    訴駁回。嗣經原審為被上訴人勝訴判決，上訴人不服，提出
    上訴，並於本院聲明：原判決廢棄；被上訴人在第一審之訴
    駁回。
三、經查，被上訴人主張：梁國基於95年5 月9 日向劉昱弘購買
    系爭土地及系爭房屋，復由梁國基同意將系爭土地及系爭房
    屋全部登記予伊，並已辦理土地所有權移轉登記及納稅義務
    人變更登記，而系爭房屋現由上訴人占有使用之事實，業據
    其提出與所述相符之土地登記謄本、房屋稅籍證明書各1 件
    為憑（原審卷5至9頁），並有屏東縣稅捐稽徵處潮州分處95
    年9 月6 日屏稅潮分貳字第0950567107號函文1 份可稽（原
    審卷37-39 頁），復經原審囑託屏東縣潮州地政事務所派員
    實施測量，亦有原審勘驗筆錄、屏東縣潮州地政事務所土地
    複丈成果圖各1 份可稽（原審卷34至41頁），且上訴人並無
    爭執，堪認被上訴人上開主張之事實為真。
四、經兩造整理後，本件爭點為：上訴人是否有權占有使用系爭
    房屋？茲分述如下：
（一）按「違章建築之讓與，雖因不能為移轉登記而不能為不動
      產所有權之讓與，但受讓人與讓與人間如無相反之約定，
      應認為讓與人已將該違章建築之事實上處分權讓與受讓人
      」（最高法院67年度第2 次民事庭會議決議參照），又「
      就未辦理保存登記之建築物為讓與時，雖因未辦理保存登
      記致不能辦理所有權移轉登記，該建築物之所有權不能發
      生讓與之效力，但受讓人與讓與人間非不得約定將該建築
      物之事實上處分權讓與於受讓人」（最高法院74年度臺上
      字第1317號判決意旨參照）。系爭房屋於被上訴人起訴時
      為未辦理所有權第一次登記之建物，惟實務上肯定未保存
      登記不動產所有權人，得將其對不動產之事實上處分權讓
      與他人，而所謂處分行為，乃指直接使某種權利發生、變
      更或消滅之法律行為，未保存登記不動產之受讓人既得處
      分該不動產，依舉重明輕之法則，其請求侵害權利人將不
      動產返還予自己，自應為法之所許，故被上訴人自得訴請
      無權占有人返還系爭房屋。
（二）關於系爭房屋是否為上訴人父親劉成喜贈與一節，經上訴
      人之兄即上訴人訴訟代理人丁○○於本院95年度潮簡字第
      447 號確認房屋所有權事件審理時陳稱：「（你與原告在
      你父親生前是否也各分配到1 棟房屋？）有。我父親當時
      身體很好，過世時沒有交代遺產的事情。系爭房屋原告（
      即本件上訴人）是在82年中增建系爭房屋，當時我父母親
      都還在，也沒有表示其他的意見，其他的兄弟也沒有表示
      意見，系爭房屋我父親當時是要給原告的，但沒有登記在
      他的名下，我弟弟回來時我父親已經重病，當時（六年間
      ）原告負責照顧我父親，帶他去看病，所以當時父親應該
      給他二棟房屋。」等語（詳該卷106 頁），堪認丁○○僅
      係基於酌量上訴人照顧其父親劉成喜生活，進而推測劉成
      喜有贈與系爭房屋予上訴人，並無法明確證明劉成喜確有
      贈與系爭房屋之事實；而同上開確認房屋所有權事件審理
      時，證人即上訴人之手足劉正弘、劉稔弘、劉佐英均到庭
      證稱系爭房屋所有權歸屬一事，其中證人劉正弘證稱：「
      系爭房屋是我父親生前買的，登記在我大哥名下，因為財
      產已經分配好了，我父親過世前我就知道系爭房屋是登記
      在我大哥名下，因為在父親生前，我們兄弟就都各有一棟
      房屋，我大哥分配到系爭房屋，我跟上訴人分配到其他的
      房屋，都是在父親過世前就已經登記在我們兄弟的名下，
      被上訴人劉昱弘僅分配系爭房屋，當時就算是贈與給我們
      ，不再另行分配遺產，父親沒有說系爭房屋是要給上訴人
      的」等語（詳該卷102 、103 頁）；證人劉稔弘證稱：「
      （系爭房屋是否為被上訴人所有？）是，當時我分配到屏
      東縣潮州鎮○○路101 號，我父親在世前，因為我們有六
      個兄弟，我父親在買房子時就贈與在我們名下，當時父親
      有說每一棟房子登記給我們兄弟，就是要贈與給我們，沒
      有要當作遺產來分配，當初分配遺產特，也沒有對系爭房
      屋登記在何人名下另做討論，上訴人當時也沒有意見」等
      語（詳該卷103 至104 頁）；證人劉佐英證稱：「（你是
      否知道系爭房屋？房屋是誰的？）系爭房屋是我大哥即被
      上訴人劉昱弘所有，我父親在世時，都給六個兄弟每個人
      登記一棟房屋，我父親說登記在誰的名下，就是給誰，過
      世後也不當作遺產再拿出來分配，我大哥即被上訴人劉昱
      弘就是分配到系爭房屋」等語（詳該卷105 頁），上開證
      人就渠等父親劉成喜分配財產始末供述相符，亦均證稱上
      訴人父親劉成喜將爭房屋贈與劉昱弘。至於證人乙○○於
      本院96簡上字第4 號確認房屋所有權事件審理時證稱：「
      民國70年左右我幫上訴人父親種香蕉，這段時間左右上訴
      人結婚，他父親說房子要給上訴人住，上訴人父親在香蕉
      園跟我講的。」等語（詳該卷81頁），則僅能證明劉成喜
      同意系爭房屋由上訴人居住之事實，尚難遽謂劉成喜之真
      意為贈與。又，如上訴人之父劉成喜於71年間已將系爭房
      屋贈與予伊，且由其繳納房屋稅等，當時上訴人之父親仍
      在世，自得辦理納稅義務變更之手續，惟竟未為之，顯與
      常情有悖，是其主張系爭房屋為上訴人之父親贈與給伊，
      自難採信。
（三）至於上訴人主張時效取得系爭房屋所有權部分，則須具備
      以所有之意思和平繼續占有他人未登記之不動產達20年，
      而所謂以所有之意思而占有，即係占有人以與所有人對於
      所有物支配相同之意思而支配不動產之占有，即自主占有
      而言，惟上訴人於本院95年度潮簡字第447 號確認房屋所
      有權事件審理時自認：「劉成喜於35前購買系爭土地，復
      於45年6 月22日興建系爭房屋，並由上訴人之父母舉家遷
      入設籍居住，45年至71年我們都是與我父親居住在系爭房
      屋」、「上訴人之前有在台北工作過，系爭房屋是我們從
      小就住在那裡，之後兄弟姊妹出外工作就陸續離開，之後
      上訴人回來才住在系爭房屋」事實（詳該卷95至96頁、10
      5 頁），故上訴人與其父母共同居住系爭房屋，其居住係
      因家屬關係，為他主占有，而非自主占有。而上訴人另主
      張已單獨住於系爭房屋24年之久云云，惟據證人乙○○證
      稱：「（上訴人父親何時搬出去？）上訴人父親都一直住
      在延平路129 號到過世」等語（本院96年度簡上字第5 號
      卷81頁），而上訴人父親劉成喜於86年1 月13日死亡，故
      上訴人迄至86年1 月13日前，仍係基於家屬關係而占有使
      用系爭房屋，即便上訴人於其父親劉成喜辭世後具有單獨
      占有之意思，然亦未滿20年，從而，上訴人上開主張因時
      效取得系爭房屋所有權云云，即屬無據。
（四）又，上訴人主張系爭房屋有修繕及增建，故系爭房屋為其
      有云云，惟上訴人已自認「增建後面廚房、餐廳及浴室」
      之事實（本院卷35頁），並未將系爭房屋拆除重建，而上
      開增建部分又無獨立之出入口，應認上開增建部分為從物
      ，已附屬於主要建物即系爭房屋，尚無獨立所有權，上訴
      人上開主張，亦屬無據。
五、綜上所述，被上訴人主張上訴人無權占有系爭房屋之事實，
    自屬可信。上訴人執詞辯稱伊為系爭房屋所有權人云云，並
    不可採。從而，被上訴人本於所有權之作用，請求上訴人應
    遷讓交還系爭房屋，即有理由，應予准許。原審為上訴人敗
    訴之判決，並無不合，上訴意旨指摘原判決不當，求予廢棄
    改判，即無理由，應駁回之。
六、本件事證已臻明確，上訴人聲請訊問證人戊○○，欲證明系
    爭房屋修繕及增建之事實，已無傳訊之必要，暨兩造其餘攻
    擊及防禦方法，核與判決結果不生影響，爰不另論述，併此
    敘明。
七、據上論結，本件上訴為無理由，依民事訴訟法第436 條之1
    第3項 、第449 條第1 項、第78條，判決如主文。
中　　華　　民　　國　　96　　年　　5 　　月　　9　　日
                  民事第二庭 審判長法  官  阮世賢
                                   法  官  吳思怡
                                   法  官  林孟和
以上為正本，係照原本作成。
不得上訴。
                                   書記官　蔣開屏
中　　華　　民　　國　　96　　年　　5 　　月　　9 　　日
